【裁判字號】    98,勞上,11
【裁判日期】    981103
【裁判案由】    確認僱傭關係存在等
【裁判全文】
臺灣高等法院民事判決                  98年度勞上字第11號
上  訴  人  丙○○
訴訟代理人  邱南嫣律師
被 上 訴人  甲○○○(台灣)股份有限公司
法定代理人  乙○○○
訴訟代理人  翁焌旻律師
複 代 理人  楊雅萍律師
上列當事人間請求確認僱傭關係存在事件，上訴人對於中華民國
97年12月31日臺灣臺北地方法院97年度勞訴字第50號第一審判決
提起上訴，本院於98年10月13日言詞辯論終結，判決如下：
    主  文
原判決廢棄。
確認上訴人與被上訴人間僱傭關係存在。
被上訴人應自民國九十七年二月一日起至回復上訴人職務前一日
，按月給付上訴人新臺幣肆萬零伍佰元及各自次月之始日起至清
償日止，按年息百分之五計算之利息。
第一、二審訴訟費用由被上訴人負擔。
    事  實
一、上訴人起訴主張：
  (一)上訴人自民國 (下同)93 年11月1日起受僱於被上訴人，於
    營業技術部門擔任司機員，月薪新臺幣 (下同)4 萬500元，
    其任職期間工作表現優良，依績效評比所應得之年終獎金及
    支領月數，於96年上半年度所支領者增加3500元，支領月數
    亦上增0.9月，足證上訴人工作態度及表現確實業獲被上訴
    人所肯定。詎被上訴人突於96年12月31日以HSCT人遣字第
    0801號「員工資遣通知書」，以上訴人對於所擔任之工作確
    實無法勝任為由，主張依勞動基準法 (下稱勞基法)第11條
    第5款及同法第16條之規定，據以終止兩造間之勞動契約。
    惟上訴人自到任該職起迄今，未有因個人專業能力不足或體
    力不足，致無法勝任工作等情事發生，亦無有故意怠忽工作
    或故意違背忠誠履行勞務給付義務等情，被上訴人終止兩造
    間之僱傭關係，於法不合。爰依民事訴訟法第247條規定、
    系爭勞動契約及民法第487條，請求判命：確認兩造間僱傭
    關係存在；及被上訴人應自97年2月1日起至回復伊職務前一
    日止，按月給付4萬500元及法定遲延利息。原審為上訴人敗
    訴之判決，上訴人聲明不服，提起上訴，並於本院上訴聲明
    ：1.原判決廢棄。2.確認兩造間僱傭關係存在。3.被上訴人
    應自97年2月1日起至回復上訴人職務前一日止，按月給付4
    萬500元整及各自次月之始日起至清償日止，按年息百分之5
    計算之利息。
二、被上訴人則以：
    上訴人自96年2月起，因在外欠款致債權人催收債權，影響
    上訴人在工作上之專注程度及工作表現，96年12月間又因債
    權人對上訴人之薪資債權聲請扣押，並逕行收取分配，嚴重
    影響上訴人之工作情緒。被上訴人考量司機員駕駛車輛為需
    要高度專注力及體力之工作，故向上訴人表示，若確已因債
    權銀行之追償行動，而影響其工作之情緒及專注程度，是否
    適合再繼續擔任司機員之工作，否則日後恐釀成無法回復之
    人身及財產上傷害，上訴人經考慮後表示同意離職，但希望
    仍得依資遣之方式發給資遣費。然因被上訴人公司並無勞基
    法第11條第1款至第4款之情形，故兩造協議以勞基法第11條
    第5款規定辦理上訴人之離職事宜。兩造業於96年12月28日
    達成以資遣方式終止兩造僱傭關係之合意，且96年12月31日
    被上訴人正式佈達人事命令並同時再次確認上訴人之真意時
    ，上訴人均未為任何反對離職之意思表示，足證兩造間係以
    資遣之方式合意終止僱傭關係。兩造均應受該終止僱傭關係
    之合意所拘束，上訴人事後反悔再事爭執，亦不影響兩造終
    止僱傭關係之合意等語，資為抗辯。並於本院抗辯聲明：上
    訴駁回。
三、上訴人主張自93年11月1日起受僱於被上訴人，於營業技術
    部門擔任司機員，月薪4萬500元，任職期間工作表現優良，
    依績效評比所應得之年終獎金及支領月數，於96年上半年度
    所支領者增加3500元，支領月數亦上增0.9月，被上訴人於
    96年12月31日以HSCT人遣字第0801號「員工資遣通知書」，
    以上訴人對於所擔任之工作確實無法勝任為由，依勞基法第
    11條第5款及同法第16條之規定，據以終止兩造間之勞動契
    約之事實，業據提出2007/上年終獎金明細表、員工資遣通
    知書、離職申請書等件為證 (見原法院97年度北勞調字第
    17號卷第5頁至第7頁)，為被上訴人所不爭執，堪信為真實
    。上訴人又主張被上訴人違法資遣上訴人，被上訴人則以前
    情置辯，是以，本件兩造爭執之要點在於(一)兩造有無終止系
    爭僱傭契約之合意？(二)被上訴人終止系爭勞動契約是否合法
    ？(三)上訴人請求被上訴人應自97年2月1日起至回復上訴人職
    務前一日止，按月給付4萬500元，及各自次月之始日起至清
    償日止，按年息5%計算之利息，是否有理由？茲析述如下。
四、兩造有無終止系爭僱傭契約之合意？
  (一)被上訴人抗辯兩造間有終止僱傭契約之合意，無非以證人陳
    誠陞 (擔任被上訴人公司總務部副部長，負責人事管理)、
    曾懋元 (被上訴人公司課長，上訴人直屬長官)於原審之證
    述為據。惟查，依證人曾懋元證稱：「12月27日下午2點陳
    副部長要我到公司去，告訴我說原告 (即上訴人)有財務上
    的問題，問我說因為這個問題對於工作有無影響，我回答說
    目前沒有，他叫我回來問原告說這個事情要怎麼辦，要怎麼
    解決，當下原告沒有回答，我就說那你明天再告訴我，12
    月28日早上，我再次問原告說要怎麼辦，有什麼解決辦法或
    是有什麼自己的想法，我說這個事情一定要解決，可能會影
    響到工作，原告也一直沒有講話，我就說那離職嗎？資遣嗎
    或是有什麼想法，我說如果以資遣方式的話，還可以領取資
    遣費，原告冒出一句話說可否給我離職證明，我說那要手續
    辦好才可以給。然後他沒有講什麼，我說我就回復公司說以
    資遣的方式處理，於離職前一個月預告，他也沒有反對，我
    就回去跟陳副部長報告。那如果以這個方式的話，公司方面
    也是同意」，「（問：證人最後在跟原告確認是否用資遣的
    方式向公司回報，證人的理解是原告是否同意以資遣的方式
    離職？）對，他沒有反對」「（問：在你與原告溝通的過程
    中，原告有無表示他不願意離職或是拒絕離職？）我與原告
    溝通的過程，原告幾乎都不講話，原告也沒有提出什麼解決
    方法」「他（原告）只說能不能有證明，我的認知離職就是
    離職證明，資遣就是資遣證明，所以我跟他說要證明的話，
    要等辦好手續」等語 (見原審卷第23頁至第24頁)，可知上
    訴人於證人曾懋元與其溝通之過程中，幾乎都不講話，證人
    曾懋元即認上訴人不反對；上訴人問及可否發給證明，證人
    曾懋元更片面遽以認定上訴人同意被資遣；且證人曾懋元於
    原審法官問：「證人有無跟原告說以不能勝任工作的方式資
    遣？」，證人曾懋元答：「沒有。」 (見原審卷第23頁)，
    益徵上訴人就被上訴人欲以不能勝任工作的方式資遣上訴人
    之意思表示，自始即未能知悉，如何能達成合意？
  (二)證人陳誠陞則於原審證稱：「…委託原告直屬主管證人曾懋
    元課長，來問原告本人看這部分公司該如何處理比較好，也
    希望事情可以解決，…，曾課長於12月28日將問過的情形告
    訴我，說原告希望公司資遣他，然後給他一筆資遣費用，…
    。」、法官問：「公司在與原告談的時候有無表示希望原告
    去職的意思」，證人陳誠陞答：「沒有。」、法官問：「證
    人請原告的直屬長官證人曾懋元與原告談，那是有授權曾先
    生在怎樣的範圍與原告談？談什麼事項？」，證人陳誠陞答
    ：「也是要瞭解談卡債對於公司對於原告會不會造成什麼影
    響。」 (見原審卷第21頁)，對照證人陳誠陞與曾懋元之證
    詞，可知被上訴人授權證人曾懋元與上訴人溝通，其目的在
    於了解上訴人之卡債可能對被上訴人與上訴人所造成之影響
    及因應之道。詎證人曾懋元先是逾越授權範圍，擅自將資遣
    列為溝通之內容；嗣竟以上訴人主動要求資遣及給付資遣費
    等與事實不符之結果回報被上訴人。被上訴人乃誤以為上訴
    人有終止系爭僱傭契約之要約，遂為同意之意思表示，並進
    行人事作業。然上訴人既未為終止系爭勞動契約之要約，自
    難認兩造就終止系爭勞動關係已達成合意。是被上訴人以上
    開二名證人之證詞資為證明兩造間有終止勞動契約之合意，
    自不足採。
  (三)被上訴人再抗辯縱認兩造於96年12月28日未有終止系爭僱傭
    關係之合意，則96年12月31日被上訴人正式佈達人事命令時
    ，上訴人均未為任何反對離職之意思表示，於辦理離職手續
    、受領資遣費及離職證明時，亦未為任何保留之意思表示，
    甚至主動安排請休97年度10日之特別休假及每週2日之謀職
    假足證兩造間係以資遣之方式合意終止僱傭關係等語。惟查
    ，證人丁○○於本院到庭證稱：「（是否知道曾懋元曾經與
    上訴人談及離職乙事？）有一天從三重倉庫回來，課長找上
    訴人口頭告訴上訴人總公司要資遣他，上訴人說要告公司隨
    意資遣他，課長就說『你去告』，上訴人說『好』，他們談
    話沒有不愉快。」、「（當天的談話就只有資遣之事？）是
    的，上訴人表示『為何無緣無故要資遣他』。」、證人戊○
    ○亦證稱其於被上訴人公司服務站，時間約係96年12月間之
    傍晚時分，聽聞上訴人之直屬長官即曾懋元課長告知上訴人
    資遣乙事，並證稱：「（有無親自聽聞或看到曾懋元和上訴
    人談到上訴人離職一事？）有聽到，當時我在場。」、「（
    就你記憶所及，你聽到甚麼？）96年12月間，我聽到課長告
    訴上訴人，公司要將他資遣，因上訴人家裡有一些事，公司
    有意思要資遣他，有沒有決定我不確定，但課長告訴上訴人
    ，公司要資遣他。」、「（當時上訴人有何表示？）上訴人
    當然不願意，他表示公司要資遣他，他要對公司提告。上訴
    人表示如公司要資遣他，他說要對公司提告不只有一次。」
    、「（曾懋元有沒有說公司為何要資遣上訴人？）因為上訴
    人的薪資已經被扣1年多，公司覺得這樣會影響公司的安全
    。」、「（還有沒有聽到其他的對話？）上訴人表示要提告
    ，曾懋元只說『好』，表示他已經聽到了。」等語(見本院
    卷第38頁背面至第40頁)。由證人丁○○、戊○○二人之證
    詞，參以證人曾懋元於原審所證稱「（問：請問原告在拿到
    資遣通知書之後，有無跟你說他會採取法律途徑救濟？）原
    告在請謀職假的時候是有這樣子講過。」等語(見原審卷第
    24頁)，足證，上訴人根本無所謂與被上訴人「形式上」以
    資遣之方式辦理上訴人之離職手續之合意或通謀之意思表示
    成立之事實，且上訴人復於放謀職假期間向證人曾懋元重申
    並不同意被上訴人公司違法資遣之通知，並向其表明「將循
    法律途徑救濟」等旨，被上訴人抗辯上訴人於辦理離職手續
    、受領資遣費及離職證明時，未為任何保留之意思表示，並
    非事實。另被上訴人抗辯上訴人於96年12月31日被上訴人正
    式佈達人事命令時，上訴人均未為任何反對離職之意思表示
    一節，上訴人自始即未同意終止系爭勞動契約，已如前述，
    惟被上訴人片面終止兩造之勞動契約而發給員工資遣通知書
    ，向上訴人為預告終止勞動契約之意思表示，以上訴人之立
    場，為顧及現實經濟問題，倘不配合辦理，將喪失其應有之
    權益；是上訴人於被上訴人佈達人事命令時，保持單純的沈
    默，未為任何反對離職之意思表示，尚難遽以認上訴人即有
    終止系爭勞動契約之合意，被上訴人此部分之抗辯，亦無可
    採。綜上，兩造並無終止系爭勞動契約之合意，應可認定。
五、被上訴人終止系爭勞動契約是否合法？
    按勞工對於所擔任之工作確不能勝任時，雇主得預告勞工終
    止勞動契約。勞基法第11條第5款固有明文。所謂「確不能
    勝任工作」，應係指勞工之學識、品性、能力、身心狀況等
    客觀上不能完成工作，或主觀上怠忽所擔任之工作，致不能
    完成而言。且僱主必於其使用勞基法所賦予保護僱主之各種
    手段後，仍無法改善情況下，始得終止勞動契約，方合致解
    僱最後手段性原則。按上訴人自到任該職起迄今已逾三年有
    餘，迄被上訴人違法資遣通知上訴人日止，上訴人按月自被
    上訴人處領取之薪資總額為4萬500元，並為兩造於原審時所
    不爭執之事項；上訴人任職期間內，未有因個人專業能力不
    足或體力不足，致無法勝任工作等情事發生，亦無有故意怠
    忽工作或故意違背忠誠履行勞務給付義務等情，致遭懲罰等
    紀錄，由被上訴人給付上訴人之年終獎金支給明細更可作為
    上訴人工作表現確無不能勝任情事之佐證。證人曾懋元於陳
    誠陞詢問有關上訴人之卡債有無對上訴人之工作產生影響，
    曾懋元亦當面陳稱沒有，已如前述。此外，被上訴人未能舉
    證證明上訴人有何對於所擔任之工作確不能勝任之具體事由
    。準此，被上訴人以勞基法第11條第5款規定為由，逕為片
    面終止兩造間勞動契約法律關係之主張，即於法未合。
六、上訴人請求被上訴人應自97年2月1日起至回復上訴人職務前
    一日止，按月給付4萬500元，及各自次月之始日起至清償日
    止，按年息5%計算之利息，是否有理由？
    按僱用人受領勞務遲延者，受僱人無補服勞務之義務，仍得
    請求報酬。民法第487條前段定有明文。查本件上訴人於97
    年1月28日寄發台北24支郵局第55號存證信函予被上訴人，
    申明被上訴人違法終止勞動契約等旨 (見本院卷第90頁至第
    91頁)，嗣於97年2月1日即親赴上訴人任職之被上訴人工作
    處所，欲續服原任司機員職務，惟遭被上訴人遣警衛人員予
    以排拒，此為被上訴人所不爭執。而兩造之僱傭關係既仍存
    在，已如前述，則被上訴人受領勞務遲延時，上訴人並無補
    服勞務之義務，核諸上開規定，上訴人仍有報酬請求權。從
    而，上訴人據以請求被上訴人應自97年2月1日起至回復上訴
    人職務前一日止，按月給付4萬500元，及各自次月之始日起
    至清償日止，按年息5%計算之利息，洵屬有據。
七、綜上所述，上訴人主張被上訴人終止系爭勞動契約不合法，
    兩造間之僱傭關係仍存在，為可採，被上訴人抗辯兩造業經
    合意以資遣方式終止系爭勞動契約，上訴人事後反悔，亦不
    影響兩造終止勞動契約之合意，為不可取。從而，上訴人訴
    請確認兩造間僱傭關係存在，及上訴人請求被上訴人應自97
    年2月1日起至回復上訴人職務前一日止，按月給付4萬500元
    整及各自次月之始日起至清償日止，按年息5%計算之利息，
    均為有理由，應予准許。原審為上訴人敗訴之判決，尚有未
    洽。上訴意旨指摘原判決不當，求予廢棄改判，為有理由。
    爰由本院予以廢棄改判，如主文第2項、第3項所示。
八、被上訴人聲請通知證人曾懋元、丁○○、戊○○當庭對質，
    因本件事證已臻明確，本院認無此必要；至兩造其餘主張與
    舉證，經審酌核與判決結果不生影響，爰不逐一論述，併此
    敘明。
九、據上論結，本件上訴為有理由，爰判決如主文。
中    華    民    國    98    年    11    月    3     日
                    勞工法庭
                        審判長法  官  蕭艿菁
                              法  官  周舒雁
                              法  官  陳姿岑
正本係照原本作成。
如不服本判決，應於收受送達後20日內向本院提出上訴書狀，其
未表明上訴理由者，應於提出上訴後20日內向本院補提理由書狀
（均須按他造當事人之人數附繕本）上訴時應提出委任律師或具
有律師資格之人之委任狀；委任有律師資格者，另應附具律師資
格證書及釋明委任人與受任人有民事訴訟法第466條之1第1項但
書或第2項（詳附註）所定關係之釋明文書影本。
中    華    民    國    98    年    11    月    4     日
                              書記官  黃慶霽
附註：
民事訴訟法第466條之1（第1項、第2項）：
對於第二審判決上訴，上訴人應委任律師為訴訟代理人。但上訴
人或其他法定代理人具有律師資格者，不在此限。
上訴人之配偶、三親等內之血親、二親等內之姻親，或上訴人為
法人、中央或地方機關時，其所屬專任人員具有律師資格並經法
院認為適當者，亦得為第三審訴訟代理人。


司法院資訊處製作；財團法人民間司法改革基金會備份。
